---
title: "データ分析と問題解決"
subtitle: "データから社会問題を考える"
format:
  html:
    toc: true
    toc-depth: 2
execute:
  echo: true
  warning: false
  message: false
---

[講義スライド1](lecture-ryukoku-slides.qmd)

[講義スライド2](snow_cholera_demo_slides.qmd)

[講義スライド3](snowdata_cholera_demo_slides.qmd)

## 演習：John Snow の分析を再現してみる

必要なパッケージをインストールする（Consoleで一度だけ実行すればよい）

```{r}
# install.packages("HistData")
# install.packages("SnowData")
# install.packages("ggplot2")
```

マップ作成テンプレート

```{r}
library(HistData)
library(ggplot2)

data("Snow.streets", package = "HistData")
data("Snow.deaths", package = "HistData")
data("Snow.pumps", package = "HistData")

ggplot() +
  geom_path(
    data = Snow.streets,
    aes(x = x, y = y, group = street),
    linewidth = 0.3
  ) +
  geom_point(
    data = Snow.deaths,
    aes(x = x, y = y),
    size = 1
  ) +
  geom_point(
    data = Snow.pumps,
    aes(x = x, y = y),
    shape = 17,
    size = 3
  ) +
  coord_fixed() +
  theme_void()
```

------------------------------------------------------------------------

## 1. 社会問題を見つける

### 問題提起

ここに今回扱う社会問題を提示します。

例えば、

> 人口減少が進む地域では、地域経済にどのような変化が起きているのでしょうか？

### 考えてみよう

次の問いについて考えてみてください。

1.  人口減少によって何が起こると思いますか？
2.  それをデータで調べるには、どのような変数が必要でしょうか？

------------------------------------------------------------------------

## 2. 問いをデータで検証できる形にする

社会問題を分析するためには、漠然とした問題を **データで答えられる問い**に変える必要があります。

### 分析する問い

> 人口減少が大きい地域ほど、地域経済も縮小しているのでしょうか？

### 必要なデータ

- 人口の変化
- 所得
- 雇用
- 年齢構成
- その他の地域特性

------------------------------------------------------------------------

## 3. データを見てみる

まずデータの構造を確認します。

```{r}
# ここにデータ読み込みのコードを入れる
```

### データの確認

```{r}
# head(data)
```

------------------------------------------------------------------------

## 4. データを可視化する

まず、変数間の関係を図で確認します。

```{r}
# library(ggplot2)

# ggplot(data, aes(x = population_change, y = income)) +
#   geom_point()
```

### 考えてみよう

> このグラフから、どのような関係が読み取れるでしょうか？

------------------------------------------------------------------------

## 5. 数字で関係を確認する

例えば回帰分析を使って、変数間の関係を調べます。

```{r}
# model <- lm(income ~ population_change, data = data)
# summary(model)
```

------------------------------------------------------------------------

## 6. 分析結果をどう解釈するか

仮に、

> 人口減少が大きい地域ほど所得が低い

という関係が見つかったとします。

しかし、

> **人口減少が所得を低下させた**

と結論づけてよいでしょうか？

### 考えられる別の説明

- 地域経済の悪化が人口流出を引き起こしている
- 産業構造が人口と所得の両方に影響している
- 高齢化など別の要因が関係している

------------------------------------------------------------------------

## 7. データから問題解決へ

分析結果を踏まえて、どのような政策が考えられるでしょうか？

例えば、

- 移住・定住支援
- 子育て支援
- 企業誘致
- 公共交通への支援
- 地域産業の活性化

### 最後の問い

> **どの政策が有効かを判断するためには、さらにどのようなデータが必要でしょうか？**

------------------------------------------------------------------------

## 今日のまとめ

データ分析による問題解決は、

**社会問題 → 問い → データ → 分析 → 解釈 → 解決策**

というプロセスです。

データ分析の目的は単に数字を計算することではなく、

> **社会問題を検証可能な問いに変え、よりよい意思決定につなげること**

です。
