---
title: "データ分析と問題解決"
subtitle: "データから社会問題を考える"
format:
  revealjs:
    theme: simple
    slide-number: true
    chalkboard: true
execute:
  echo: true
  warning: false
  message: false
---

## 今日の問い

> **データを使って、社会問題についてどこまで明らかにできるでしょうか？**

---

## 身近な社会問題を考えてみよう

例えば、

**人口減少**

人口が減ると、地域では何が起こるでしょうか？

. . .

- 地域経済の縮小？
- 店舗の減少？
- 公共交通の縮小？
- 税収の減少？
- 高齢化？

---

## 社会問題から「問い」へ

「人口減少は問題だ」

だけでは分析できません。

### データで答えられる問いに変える

> **人口減少が大きい地域ほど、地域経済も縮小しているのか？**

---

## 何を測ればよいだろう？

### 人口減少

どう測る？

. . .

### 地域経済

どう測る？

. . .

- 所得
- 雇用
- 事業所数
- 小売販売額

---

## データを見てみよう

```{r}
# head(data)
```

---

## まず「見る」

```{r}
# ggplot(data, aes(x = population_change,
#                  y = income)) +
#   geom_point()
```

---

## このグラフから何が言える？

> **皆さんなら、この図をどう解釈しますか？**

---

## 数字で確かめる

```{r}
# model <- lm(income ~ population_change,
#             data = data)
#
# summary(model)
```

---

## ここで重要な問題

仮に、

> 人口減少が大きい地域ほど所得が低い

という関係が見つかったとします。

### では……

> **人口減少が所得を低下させたと言えるでしょうか？**

---

## 相関 ≠ 因果

考えられる別の説明：

1. 地域経済の悪化 → 人口流出
2. 産業構造 → 人口と所得
3. 高齢化 → 人口と所得

**データから何が言えて、何が言えないかを考えることが重要**

---

## 分析から問題解決へ

では、どのような政策が考えられるでしょうか？

- 移住支援
- 子育て支援
- 企業誘致
- 公共交通への支援
- 地域産業の活性化

---

## もう一つの問い

> **どの政策が有効かを判断するためには、どのようなデータが必要でしょうか？**

---

## データ分析による問題解決

**社会問題**

↓

**問いを立てる**

↓

**データを集める**

↓

**分析する**

↓

**結果を解釈する**

↓

**解決策を考える**

---

## 今日のTakeaway

> **データ分析とは、数字を計算することではなく、社会問題を検証可能な問いに変え、よりよい意思決定につなげることである。**