---
title: "データから社会問題を考える"
subtitle: "ジョン・スノウのコレラマップを用いたR演習"
author: "髙橋 雅生"
format:
  revealjs:
    theme: simple
    slide-number: true
    incremental: false
    code-line-numbers: false
    code-copy: true
execute:
  echo: true
  warning: false
  message: false
---

## 今日の位置づけ

この模擬授業では、データ分析演習の一部として、
**実際のデータを使って社会問題を考える演習**を紹介します。

扱う題材は、1854年ロンドンのコレラ流行です。

**目標**

- データを確認する
- 図を使ってパターンを発見する
- 簡単な分析で関係を確認する
- 結果から何が言えるか／言えないかを考える

## 授業で重視すること

この授業では、Rの操作を覚えるだけではなく、
データ分析の一連の流れを身につけることを重視します。

1. 問いを立てる
2. データを確認する
3. 可視化する
4. 分析する
5. 解釈する
6. 限界を考える

## 今日のミニ演習

問い：

> 1854年、ロンドンのソーホー地区でコレラが流行しました。  
> 死亡地点と井戸の位置から、感染源を推測できるでしょうか。

この問いを、Rを使って考えていきます。

## 使うデータ

今回は `HistData` パッケージに含まれるデータを使います。

```{r}
library(HistData)
library(ggplot2)
```

主に使うデータは次の3つです。

- `Snow.deaths`：コレラ死亡地点
- `Snow.pumps`：井戸の位置
- `Snow.streets`：道路の情報

## まずデータを確認する

分析を始める前に、まずデータの中身を確認します。

```{r}
head(Snow.deaths)
```

学生には、次の点を確認してもらいます。

- 1行は何を表しているか
- 変数 `x` と `y` は何を表しているか
- 観測数はいくつあるか

## 死亡地点の数を確認する

```{r}
nrow(Snow.deaths)
```

```{r}
head(Snow.pumps)
```

ここでは、死亡地点と井戸の位置が座標データとして与えられていることを確認します。

## 道路を描く

まず、道路だけを描いてみます。

```{r}
ggplot() +
  geom_path(
    data = Snow.streets,
    aes(x = x, y = y, group = street),
    linewidth = 0.3
  ) +
  coord_fixed() +
  theme_void()
```

## 死亡地点を追加する

次に、コレラによる死亡地点を追加します。

```{r}
ggplot() +
  geom_path(
    data = Snow.streets,
    aes(x = x, y = y, group = street),
    linewidth = 0.3
  ) +
  geom_point(
    data = Snow.deaths,
    aes(x = x, y = y),
    size = 1
  ) +
  coord_fixed() +
  theme_void()
```

問い：

> 死亡地点はランダムに分布しているでしょうか。

## 井戸を追加する

最後に、井戸の位置を追加します。

```{r}
ggplot() +
  geom_path(
    data = Snow.streets,
    aes(x = x, y = y, group = street),
    linewidth = 0.3
  ) +
  geom_point(
    data = Snow.deaths,
    aes(x = x, y = y),
    size = 1
  ) +
  geom_point(
    data = Snow.pumps,
    aes(x = x, y = y),
    shape = 17,
    size = 3
  ) +
  coord_fixed() +
  theme_void()
```

## 図から何が読み取れるか

この地図を見ると、死亡地点が特定の井戸の周辺に集中しているように見えます。

ここで学生には、次のように問いかけます。

> どの井戸が感染源として疑われるでしょうか。  
> その理由は何でしょうか。

## 図で見えた関係を数値で考える

可視化によって、死亡地点と井戸の位置に関係がありそうだと分かりました。

次に考えるべきことは、

> この関係を、数値としてどのように確認できるか

です。

ただし、ここで重要な注意点があります。

## このデータだけで回帰できるか

`Snow.deaths` には、死亡した人の地点だけが含まれています。

つまり、次の情報は含まれていません。

- その地域に住んでいた人数
- 死亡しなかった人の情報
- 各世帯が実際に使っていた井戸
- 所得や衛生環境などの背景要因

したがって、このデータだけで

> 井戸に近いほど死亡しやすい

と厳密に分析することはできません。

## 回帰分析に必要なデータを考える

仮に地点ごとに死亡者数や人口が分かれば、次のような分析が考えられます。

\[
死亡者数_i = \alpha + \beta \times Broad\ Street\ Pumpからの距離_i + u_i
\]

ここで、\(\beta\) が負であれば、

> Broad Street pumpに近い地点ほど死亡者数が多い

という関係を示唆します。

## 回帰結果をどう解釈するか

仮に、Broad Street pumpからの距離と死亡者数に強い関係が見つかったとします。

しかし、そこから直ちに

> Broad Street pumpの水がコレラを引き起こした

と結論づけてよいでしょうか。

## 因果関係を考える

注意すべき点があります。

- 人口密度が高い場所ほど死亡者数も多いかもしれない
- 貧困や衛生環境が関係しているかもしれない
- 近い井戸を実際に使っていたとは限らない
- 地図上の距離と実際の行動は異なるかもしれない

ここから、

> 回帰分析ができることと、因果関係を明らかにすることは同じではない

という点を確認します。

## 学生に出す演習問題：基礎

1. `Snow.deaths` の観測数を確認しなさい。
2. 道路、死亡地点、井戸を同じ図に表示しなさい。
3. 井戸を死亡地点とは異なる形で表示しなさい。
4. 地図から、感染源として疑われる井戸を考えなさい。

## 学生に出す演習問題：発展

1. 感染源をより厳密に調べるには、どのような追加データが必要でしょうか。
2. この地図から言えることと言えないことを整理しなさい。
3. 回帰分析を行うとすれば、目的変数と説明変数には何を使えばよいでしょうか。
4. 因果関係を明らかにするためには、どのような比較が必要でしょうか。

## この演習で身につける力

この演習では、Rで地図を作るだけではありません。

- データの構造を理解する
- 可視化によってパターンを発見する
- 分析に必要なデータを考える
- 結果の解釈と限界を考える

こうした流れを通じて、統計学を社会問題の理解に使う力を身につけます。

## 授業全体への接続

この授業では、今後も同じ流れで演習を行います。

1. 実社会の問いから出発する
2. データを確認する
3. Rで可視化・分析する
4. 結果を解釈する
5. 何が言えるか／言えないかを考える

後半では、この流れを回帰分析や因果推論の考え方へとつなげていきます。

## まとめ

ジョン・スノウのコレラマップは、
データ分析の基本的な流れを学ぶための優れた題材です。

> データを見る  
> 可視化する  
> 仮説を立てる  
> 分析する  
> 限界を考える

この型を、授業全体を通じて繰り返し練習していきます。
