---
title: "データから社会問題を考える"
subtitle: "SnowDataで再現するジョン・スノウのコレラマップ"
author: "髙橋 雅生"
format:
  revealjs:
    theme: simple
    slide-number: true
    incremental: false
    code-line-numbers: false
    code-copy: true
execute:
  echo: true
  warning: false
  message: false
---

## 今日の位置づけ

この模擬授業では、データ分析演習の一部として、
**実際のデータを使って社会問題を考える演習**を紹介します。

題材は、1854年ロンドン・ソーホー地区のコレラ流行です。

**今日の到達目標**

- データの中身を確認する
- 地図を作ってパターンを発見する
- 自分で新しい変数を作る
- 簡単な回帰分析を行う
- 結果から何が言えるか／言えないかを考える

## 授業で重視すること

この授業では、Rの操作だけでなく、
データ分析の一連の流れを身につけることを重視します。

1. 問いを立てる
2. データを確認する
3. 可視化する
4. 変数を作る
5. 分析する
6. 結果の限界を考える

## 今日の問い

> 1854年、ロンドンのソーホー地区でコレラが流行しました。  
> 死亡地点と井戸の位置から、感染源を推測できるでしょうか。

まずは、死亡地点を地図に表してみます。

## 使うデータ

今回は `SnowData` パッケージを使います。

```{r}
# 初回のみ必要
# install.packages("SnowData")

library(SnowData)
library(ggplot2)
library(dplyr)
```

`SnowData` には、次のデータが含まれています。

- `cholera_cases`：コレラ死亡地点
- `pump_locations`：井戸の位置
- `streets`：道路の位置

## データを読み込む

```{r}
data(cholera_cases)
data(pump_locations)
data(streets)
```

まず、死亡地点のデータを確認します。

```{r}
head(cholera_cases)
```

## 観測単位を確認する

```{r}
nrow(cholera_cases)
sum(cholera_cases$Count)
summary(cholera_cases$Count)
```

ここで確認すること：

- 観測地点はいくつあるか
- 死亡者数の合計はいくつか
- 1地点で複数人が死亡している場所はあるか

## 井戸のデータを確認する

```{r}
head(pump_locations)
nrow(pump_locations)
```

ここでは、井戸の位置も同じ座標系で表されていることを確認します。

## まず死亡地点だけを描く

```{r}
ggplot(cholera_cases,
       aes(x = Easting, y = Northing)) +
  geom_point(aes(size = Count), alpha = 0.6) +
  coord_fixed() +
  theme_minimal()
```

問い：

> この図だけから何が分かるでしょうか。  
> 逆に、何は分からないでしょうか。

## 道路を追加する

```{r}
ggplot() +
  geom_segment(
    data = streets,
    aes(
      x = start_coord_east,
      y = start_coord_north,
      xend = end_coord_east,
      yend = end_coord_north
    ),
    linewidth = 0.3
  ) +
  geom_point(
    data = cholera_cases,
    aes(x = Easting, y = Northing, size = Count),
    alpha = 0.6
  ) +
  coord_fixed() +
  theme_void()
```

## 井戸を追加する

```{r}
ggplot() +
  geom_segment(
    data = streets,
    aes(
      x = start_coord_east,
      y = start_coord_north,
      xend = end_coord_east,
      yend = end_coord_north
    ),
    linewidth = 0.3
  ) +
  geom_point(
    data = cholera_cases,
    aes(x = Easting, y = Northing, size = Count),
    alpha = 0.6
  ) +
  geom_point(
    data = pump_locations,
    aes(x = Easting, y = Northing),
    shape = 17,
    size = 3
  ) +
  geom_text(
    data = pump_locations,
    aes(x = Easting, y = Northing, label = id),
    nudge_y = 15,
    size = 3
  ) +
  coord_fixed() +
  theme_void()
```

## 図から仮説を立てる

学生への問い：

> 死亡地点の分布を見ると、どの井戸が感染源として疑われるでしょうか。  
> その理由は何でしょうか。

ここでのポイント：

- 図を見る
- パターンを発見する
- 仮説を立てる

## 「近い」を数値にする

地図を見ると、ある井戸の近くに死亡地点が集中しているように見えます。

では、

> 「井戸に近い」とは、データ上どのように表せばよいでしょうか。

ここでは、疑わしい井戸から各死亡地点までの距離を計算します。

## 疑わしい井戸を選ぶ

ここでは例として、死亡者数で重みづけした中心に最も近い井戸を、
「疑わしい井戸」の候補として選びます。

```{r}
center_e <- weighted.mean(cholera_cases$Easting,
                          cholera_cases$Count)
center_n <- weighted.mean(cholera_cases$Northing,
                          cholera_cases$Count)

suspected_pump <- pump_locations |>
  mutate(
    distance_to_center =
      sqrt((Easting - center_e)^2 +
             (Northing - center_n)^2)
  ) |>
  slice_min(distance_to_center, n = 1)

suspected_pump
```

## 距離変数を作る

```{r}
cholera_cases2 <- cholera_cases |>
  mutate(
    distance_to_pump =
      sqrt((Easting - suspected_pump$Easting)^2 +
             (Northing - suspected_pump$Northing)^2)
  )

head(cholera_cases2)
```

ここで、元のデータにはなかった `distance_to_pump` という変数を作りました。

## 距離と死亡者数の関係を見る

```{r}
ggplot(cholera_cases2,
       aes(x = distance_to_pump, y = Count)) +
  geom_point() +
  geom_smooth(method = "lm", se = FALSE) +
  theme_minimal()
```

問い：

> 井戸から遠くなるほど、死亡者数はどのように変化しているでしょうか。

## 回帰分析を行う

```{r}
model <- lm(Count ~ distance_to_pump,
            data = cholera_cases2)

summary(model)
```

ここでは、図で見えた関係を数値で確認します。

## 係数を解釈する

回帰式は次のように表せます。

\[
死亡者数_i
=
\alpha
+
\beta
\times
井戸からの距離_i
+
u_i
\]

\(\beta\) が負であれば、

> 井戸から遠い地点ほど、死亡者数が少ない

という関係を表します。

## ここで考えるべきこと

では、この回帰結果から、

> この井戸の水がコレラを引き起こした

と結論づけられるでしょうか。

答えは、そう簡単ではありません。

## この分析の限界

このデータで観察しているのは、
**少なくとも1人の死亡者が出た地点**です。

したがって、この回帰は、

> 井戸に近い人ほど死亡しやすい

ことを直接示しているわけではありません。

## さらに必要なデータ

より厳密に考えるには、次のような情報が必要です。

- 各地点に住んでいた人数
- 死亡しなかった人の情報
- 各世帯が実際に使っていた井戸
- 所得や衛生環境
- 直線距離ではなく、実際の移動距離

## 因果関係を考える

回帰分析の結果は、関係を数値で表すうえで有用です。

しかし、

> 関係があること

と

> 原因であること

は同じではありません。

この違いを意識することが、データ分析では重要です。

## 学生に出す演習問題：基礎

1. `cholera_cases` の観測地点数を確認しなさい。
2. 死亡者数の合計を求めなさい。
3. 死亡地点を散布図で表しなさい。
4. 井戸の位置を地図に追加しなさい。

## 学生に出す演習問題：応用

1. 地図から、感染源として疑われる井戸を1つ選びなさい。
2. その井戸から各死亡地点までの距離を計算しなさい。
3. 距離と死亡者数の関係を散布図で確認しなさい。
4. `lm()` を使って、距離と死亡者数の関係を推定しなさい。

## 学生に出す演習問題：考察

1. 回帰係数を自分の言葉で解釈しなさい。
2. この分析から言えることと言えないことを整理しなさい。
3. 因果関係を明らかにするには、どのような追加データが必要でしょうか。
4. 今回の分析を、現代の感染症対策に応用するとしたら、どのようなデータが必要でしょうか。

## この演習で身につける力

この演習では、Rで地図を作るだけではありません。

- データの観測単位を確認する
- 可視化によって仮説を立てる
- 分析に必要な変数を作る
- 回帰分析で関係を数値化する
- 結果の限界を考える

## 授業全体への接続

この授業では、今後も同じ流れで演習を行います。

1. 実社会の問いから出発する
2. データを確認する
3. Rで可視化・分析する
4. 結果を解釈する
5. 何が言えるか／言えないかを考える

後半では、この流れを回帰分析や因果推論の考え方へとつなげます。

## まとめ

ジョン・スノウのコレラマップは、
データ分析の基本的な流れを学ぶための優れた題材です。

> データを見る  
> 可視化する  
> 仮説を立てる  
> 変数を作る  
> 分析する  
> 限界を考える

この型を、授業全体を通じて繰り返し練習していきます。
